臺灣高等法院刑事判決　　　　　　　　94年度上訴字第1296號
上　訴　人
即　被　告　丙○○
選任辯護人　蔡鎮隆律師
輔　佐　人　乙○○
上列上訴人因家暴傷害致死案件，不服臺灣板橋地方法院93年度
訴字第1537號，中華民國94年4月6日第一審判決（起訴案號：
臺灣板橋地方法院檢察署93年度偵字第12194號），提起上訴，
本院判決如下：
    主  文
原判決撤銷。
丙○○傷害直系血親尊親屬之身體，因而致人於死，處有期徒刑
參年拾月，並於刑之執行完畢或赦免後，令入相當處所，施以三
年以下之監護。
    事  實
一、丙○○為蔡陳菊之子，2 人間為直系血親關係，丙○○係精
    神分裂患者，因發病較早、較久，且並未規則服用藥物，致
    除思考障礙等精神病症狀外，亦已呈現人格崩壞、自我行為
    控制力下降、現實判斷力下降等「精神分裂症」慢性化徵象
    ，對於外界事物知覺理會及判斷能力，顯較一般普通人平均
    能力減退，而處於精神耗弱之狀態，於民國93年7月30日13
    時30分許（公訴人誤載為13日30分許），在台北縣三峽鎮○
    ○路91號住處2樓，因向蔡陳菊要香煙未果，其抽煙遭蔡陳
    菊制止之故，雙方起爭執，詎料丙○○客觀上可以預見人體
    頭部為腦部重要器官所在，施以外力重擊，可能導致死亡之
    結果，惟主觀上尚乏死亡結果之認識及容認。竟出於傷害人
    身體之犯意，以右手捉蔡陳菊之頭部推撞牆壁，蔡陳菊撞牆
    倒地後，丙○○並以雙腳赤足踩踏蔡陳菊數次，致蔡陳菊受
    有有兩眼眶、左頰、右顴部及右頰瘀青 (此部分傷勢載於驗
    斷書)；左額頭撕裂傷、右額頭連及耳朵撕裂傷、顱內出血
    及腦水腫等傷害，俯臥於二樓丙○○臥房外之走道，血流灘
    地，嗣為由一樓上來之丙○○二嫂黃淑粉發現，緊急以119
    電話通知救護車載往三峽恩主公醫院急救，惟於同日下午1
    時59分 (根據恩主公醫院診斷證明書所載之時間)抵達上開
    醫院時，已呈現死亡狀態，經急救後恢復心跳，但仍無意識
    及瞳孔完全放大且無自發性呼吸，其後經上開醫院宣告不治
    ，於同日下午19時35分斷氣不治死亡。
二、案經台北縣政府警察局三峽分局報請臺灣板橋地方法院檢察
    署檢察官偵查起訴。
    理      由
壹：程序部分：證人黃淑粉、林玉雪、甲○○等人於警詢、偵查
    中之證詞，雖屬審判外陳述。惟上開證人於警察詢問時並經
    錄音、錄影，於檢察官偵查復經命具結，且被告及辯護人對
    上開證人之證述於原審及本院審理時亦表示無意見，並同意
    作為證據，經本院審酌當時陳述作成之情況，認為證人之陳
    述具特別可信且適當，並認上開證人於偵查中所證情節並無
    顯不可信之情況，依刑事訴訟法第159條之1第2項、第159之
    5第1項規定，上開證人於警詢、偵查中所證前情，得為證據
    ，合先敘明。
貳、實體部分：
一、經查：
　　(一)訊據被告丙○○對於事實欄所載時、地向其母蔡陳菊所討
　  香煙吸用未果，徒手將蔡陳菊頭部推撞牆壁，於蔡陳菊倒地
    後，在以雙腳赤足踩踏多次，致蔡陳菊俯臥上址二樓走道血
    流灘地之事實，坦承不諱，核與證人黃淑粉、林玉雪於警、
    偵訊證稱：被害人蔡陳菊確於93年7月30日13時30分許，俯
    臥在台北縣三峽鎮○○路91號住處2樓丙○○臥室門口外，
    頭部流了一大攤血等情，若合符節，並有現場、被告足部沾
    染血跡、被害人傷勢相片附卷足稽（見相字卷第27至52頁)
    。又被害人蔡陳菊確因被告之毆打行為，導致受有兩眼眶、
    左頰、右顴部及右頰瘀青 (此部分傷勢載於驗斷書)；左額
    頭撕裂傷；右額頭連及耳朵撕裂傷；顱內出血及腦水腫等傷
    害，經送醫急救不治死亡等情，復有財團法人恩主公醫院病
    歷資料影本及台灣板橋地方法院檢察署檢察官督同檢驗員勘
    驗屬實，並製有勘驗筆錄、相驗屍體證明書、驗斷書、相驗
    相片在卷可按 (見相字卷第3至7頁、第24頁、第61頁；原審
    卷第23至29頁)，足徵被告之自白顯與事實相符，被害人之
    死亡與被告之上開毆打行為間具有因果關係，並可認定。至
    被告於偵查中對於其毆打被害人之過程，雖一度供稱：將被
    害人頭部撞牆30至40次，以腳踩4、5次云云 (見偵卷第42頁
    ) ，惟查: 觀之卷附相驗相片、驗斷書及恩主公醫院出具之
    診斷證明書可知，被害人遭被告毆打所致之外部傷勢，僅事
    實欄所載之二處撕裂傷，另有四處瘀傷，衡諸人頭部組織，
    以頭顱骨骼、面頰肌肉及皮膚組織為主，尚非肌肉組織發達
    之部分，茍被告誠將被害人之頭部撞擊質地堅硬之水泥磚牆
    達30至40次，被害人所受之外部傷勢，應不止於上開二處撕
    裂傷及四處瘀傷，其此部分供述，顯與卷存事證不相吻合，
    自不宜遽以採信，僅能依客觀可見其造成被害人之傷勢，認
    定被告有以徒手將蔡陳菊頭部推撞牆壁及雙腳赤足踩踏多次
    而未及30至40次，附此敘明。
    (二)按刑法上傷害致人於死之罪，係因犯罪致發生一定結果而
    加重其刑之加重結果犯，以行為人能預見其結果之發生為要
    件，所謂能預見乃指客觀情形而言，與主觀上有無預見之情
    形不同，否則如主觀上有預見結果之發生，又不違背其本意
    ，則屬故意範圍，最高法院四十七年度台上字第九二○號判
    例著有明文。經查，人體頭部為腦部重要器官所在，對之施
    以重擊，徵諸一般常識，足以造成頭部及胸部內部受傷害，
    且足以因頭部受創引致死亡，被告於本院審理時亦自承，知
    悉以頭部撞擊牆壁可能導致人死亡之結果等語。是其將被害
    人頭部推以撞牆及於被害人倒地時以腳踩被害人頭部時，客
    觀上有致發生死亡結果之預見可能性至明。然被告毆打被害
    人時，並未持任何兇器，雙腳亦未穿著鞋子，酌以被害人係
    被告之親生母親，平常亦由被害人照顧被告並就其精神疾病
    給予藥物治療，被告平時以手推車撿拾廢紙，所得亦全數交
    予被害人管理，彼此間自無深仇大恨，僅因被害人制止其抽
    煙之故，被告始徒手捉蔡陳菊之頭部撞牆，復以雙腳踐踏蔡
    陳菊，應無斷斲被害人性命之動機及必要，再徵以被告於偵
    查中稱：被害人倒地後，有喚起被害人之舉措，惟未獲回應
    等語（見偵卷第43頁)，如其主觀上有死亡結果之預見，何
    需於被害人倒地後，急於喚起被害人，凡此均足見被告於毆
    打被害人之際，主觀上尚乏死亡結果之預見及容認，而僅係
    出於傷害之犯意，應堪認定。惟被對於被害人死亡結果客觀
    上既有預見之可能性，自應就其等主觀上疏未預見之因傷引
    起死亡之加重結果負責。
    (三)綜上，本件事證明確，被告上揭傷害致死犯行，堪以認定
      。
二、核被告所為，係犯刑法第280 條、第277 條第2 項前段之傷
    害直系血親尊親屬致死罪。查被告係精神分裂患者，因發病
    較早、較久，且並未規則服用藥物，致除思考障礙等精神病
    症狀外，亦已呈現人格崩壞、自我行為控制力下降、現實判
    斷力下降等「精神分裂症」慢性化徵象，雖其犯行並非受到
    幻覺、妄想等精神病症狀之直接影響，案發當天被告尚能外
    出撿拾廢紙，非處於精神分裂症之急性惡化期，惟因細故即
    對年邁體弱，無自我保護能力之母親為重度攻擊，顯然與其
    罹患精神分裂症多年所致人格崩壞、自我行為控制力下降、
    現實判斷力下降現象有關，其行為當時顯然對於外界事務之
    知覺理會及判斷作用，以及自由決定意思之能力，已較普通
    人之平均程度顯然減退，其精神狀態已達精神耗弱程度等情
    ，並有台北市立聯合醫院94年1 月21日松德院區字第094312
    63100 號函送之精神鑑定報告書附卷可憑，是被告於行為時
    ，其精神狀態已達到精神耗弱之程度甚明，應依刑法第19條
    第2項之規定減輕其刑。辯護人於本院準備程序時，雖為被
    告辯稱: 被告於犯案時應處於心神喪失之狀態，並引述被告
    於警、偵審若干答非所問之陳述及證人林玉雪之證詞，請求
    重新鑑定云云。惟查: 本案被告經原審囑託台北市立聯合醫
    院對被告施以精神鑑定時，係檢附全案偵、審卷宗並調取被
    告歷來之病歷資料一併供鑑定機關鑑定，有原審板院通刑真
    訴一五三七字第40519號函附原審卷足稽 (見原審卷第32 頁
    )，足見，辯護意旨所述之被告及證人之供證內容，均已經
    原審囑託之台北市立聯合醫院鑑定時參酌及之，而辯護人復
    未對於上開醫院件鑑定經過、程序，及出具之鑑定被告內容
    ，具體指出有何違誤之處，其請求再予鑑定被告精神狀態之
    調查證據請求，自難認係合法調查證據之請求，本院自無再
    囑託鑑定之必要，附此敘明。
三、原審據以論罪科刑固非無見，惟認定被告將被害人頭部推撞
    牆壁30至40次，尚與事實不符。又按刑法上傷害致人於死之
    罪，係因犯罪致發生一定結果而加重其刑之加重結果犯，以
    行為人能預見其結果之發生為要件，所謂能預見乃指客觀情
    形而言，與主觀上有無預見之情形不同，否則如主觀上有預
    見結果之發生，又不違背其本意，則屬故意範圍，最高法院
    四十七年度台上字第九二○號判例參照。原審認定被告成立
    傷害致死罪，卻未說明被告對於其毆打被害人致死亡，客觀
    上有何預見可能性，及主觀上對死亡結果乏其預見之理由，
    亦有理由不備之違法。雖被告上訴意旨未指摘及此，惟原審
    判決既有可議之處，即應由本院將原審判決撤銷，自行判決
    。爰審酌被告素無前案犯罪記錄、素行良好，有本院被告全
    國前案紀錄足憑，雖因細故即毆打其母致其母死亡，有違人
    倫，惟其犯罪不無肇因於被告人身罹之精神疾病所致，有前
    述精神鑑定書可稽，惡性非屬重大，而被害人之子即被告之
    兄長乙○○、甲○○於本院審理時復表示，被害人生前一再
    囑其等好好照顧被告，務必治癒其疾，請求輕判，盼早日延
    醫診治被告，兼衡本案乃親情人倫悲劇，聽聞者莫不同悲，
    而其發生與吾國對於精神病患安養、照料之社會扶助機能，
    未臻完備，僅憑病患之家屬照顧，常陷於心力不足窘境，長
    期罹病之精神患者，時處於社會邊緣之無助地位，終因精神
    疾病致罹刑典，究難謂毫無社會因果關係之遠因，被告犯罪
    手段、精神狀態迄至庭訊仍非穩定、犯後已有悔意、犯後坦
    承犯行，態度良好等一切情狀，認公訴人具體求刑四年尚嫌
    過重，爰良處如主文所示之刑，以示懲儆。又被告係因精神
    耗弱而減輕其刑，有嚴重之精神疾病症狀，復有暴力傾向，
    情緒控制不良，是本院認被告顯有持續接受藥物治療及適當
    監督保護之必要，爰依刑法第87條第2項、第3項之規定於其
    刑之執行完畢或赦免後，令入相當處所施以三年以下之監護
    ，以達其個人治療及社會防衛之效。
據上論斷，應依刑事訴訟法第369條第1項前段、第364條、第299
條第1項前段，刑法第280條、第277條第2項前段、第19條第2項
、第87條第2項、第3項，判決如主文。
本案經檢察官郭弘佑到庭執行職務。
中　　華　　民　　國　　94　　年　　6　　月　　20　　日
　　　　　　　　　刑事第三庭審判長法　官  楊照男
　　　　　　　　　　　　　　  　  法　官  周政達
　　　　　　　　　　　　　　　　  法　官  江振義
以上正本證明與原本無異。
如不服本判決，應於收受送達後十日內向本院提出上訴書狀，其
未敘述上訴之理由者並得於提起上訴後十日內向本院補提理由書
（均須按他造當事人之人數附繕本）。
                                  書記官  劉文美
中　　華　　民　　國　　94　　年　　6　　月　　23　　日
附錄：本案論罪科刑法條全文
刑法第二百七十七條第二項前段：犯前項之罪因而致人於死者，
處無期徒刑或七年以上有期徒刑，致重傷者，處三年以上十年以
下有期徒刑。
刑法第三百零二條第一項：私行拘禁或以其他非法方法，剝奪人
之行動自由者，處五年以下有期徒刑、拘役或三百元以下罰金。
